【裁判字號】    97,重訴,52
【裁判日期】    970730
【裁判案由】    侵權行為損害賠償等
【裁判全文】
臺灣臺南地方法院民事判決              97年度重訴字第52號
原      告  醫強企業有限公司
法定代理人  乙○○
訴訟代理人  單文程律師
被      告  天乾製藥有限公司
法定代理人  庚○○
訴訟代理人  陳豐裕律師
上列當事人間請求侵權行為損害賠償事件，經本院於民國97年7
月16日言詞辯論終結，判決如下：
    主  文
被告應返還原告如附表所示之物品。
原告其餘之訴駁回。
訴訟費用新臺幣陸仟零伍拾伍元由被告負擔，其餘訴訟費用新臺
幣玖萬肆佰捌佰柒拾元由原告負擔。
本判決第一項於原告以新臺幣壹拾捌萬貳仟肆佰元供擔保後，得
假執行。但被告以新臺幣伍拾肆萬柒仟貳佰元為原告預供擔保後
，得免為假執行。
原告其餘假執行之聲請駁回。
    事實及理由
一、原告起訴主張：
  (一)兩造於民國96年10月16日就「天乾潔菌酒精液75％500ML及
    4000ML塑膠瓶裝」事宜，簽訂「產品交貨書」（下稱系爭加
    工契約），由原告提供95％酒精及物料等原料予被告，被告
    則加工生產「潔菌酒精液」75％500ML及4000ML裝，依兩造
    向來交易經驗，原告交付原料之隔日或2至4天內，被告即可
    加工生產完畢，再由原告至被告處取貨，並將產品運送至原
    告位於台北、台中、新營等地之客戶。然被告最後一批於96
    年12月10日為原告加工生產「潔菌酒精液」（保存期限為98
    年12月10日，生產批號7344），惟自該日起，被告即不再為
    原告加工生產，原告於96年12月15日仍送原料至被告處，被
    告未依兩造以往交易經驗，於相當時期內通知原告生產完畢
    交貨，原告於97年1月11日以律師函催促被告交貨，被告於
    97年1月17日回函稱尚未排妥交貨日，故尚無法告知交貨日
    云云，原告催告被告交貨，被告仍拒不履行，致原告對客戶
    發生遲延給付之情事，且因原告遲延交貨之事在業界流傳，
    對原告擴展業務範圍及商譽造成致命之殺傷力，又原告另行
    委託他人生產之新產品，因需試用期間之因素，導致原告有
    無法投標之情形。依被告96年12月25日出貨單所示，被告應
    將產品編號056（528瓶）、056-2A（5444瓶）、056 -2B （
    122桶）等產品出貨予原告，惟被告拒絕放行，上開產品各
    以30元/瓶、30元/瓶、170元/桶計算，合計原告受有損失新
    台幣（下同）199,900元。再依原告96年度401報表顯示，全
    年度總銷售額為113,450,901元，被告債務不履行致原告須
    重新尋找合作廠商，對客戶遲延給付，且因產品適用期限之
    限制，致無法投標等因素，原告受有商譽損失。爰依民法第
    229條第2項、第254條、第259條、第502條及第227條之1等
    規定，解除系爭加工契約，請求被告回復原狀，返還如附表
    所示受領之物，並請求賠償損失199,900元，及依原告全年
    度總銷售額約1成計算商譽損失9,000,000元。
  (二)對於被告抗辯之陳述：
  (1)被告抗辯原告未支付96年11月份加工費用，故拒絕出貨原告
    云云，惟原告於96年8月10日匯款支付同年6月份加工費用；
    於96年9月10日匯款支付同年7月份加工費用；於96年10月11
    日匯款支付同年8月份加工費用；於96年11月12日匯款支付
    同年9月份加工費用；於96年12月10日匯款支付同年10月份
    加工費用；於97年1月10日匯款付96年11月份加工費用，原
    告付款程序一如往昔，並無給付加工費用遲延之情事，被告
    拒絕交貨，顯有故意誤導之嫌，不足為採。又原告請求被告
    應返還之受領物中包含95%酒精8000公升，此為被告所不爭
    執，足見被告抗辯原告未提供原料云云，顯係不實。
  (2)被告最後一批生產為原告代工之「潔菌酒精液」日期為96年
    12 月10日（保存期限為98年12月10日，生產批號7344），
    自是日起被告即不再為原告代工生產，而原告於96年12月15
    日仍送原料至被告廠內，被告卻完全未予生產，且自96年12
    月25日之後即拒絕交貨，此由證人己○○證稱：被告員工即
    證人戊○○要求原告簽署一份文件，希望縮短被告之代工期
    間及數量，於96年12月25日以後，證人己○○雖代表原告數
    度以電話向戊○○表示請求交付成品，均遭拒絕等情，可證
    被告違約在前，拒不交付代工成品。而被告拒不交貨之原因
    ，並非生產線因生產「花香潔菌酒精液」排擠所致，因「花
    香潔菌酒精液」早於96年12月25日前已生產完畢，被告於96
    年12月25日以後即可以生產「潔菌酒精液」。再依證人丙○○證述其於96年12月25日最後一次前往被告處載貨時，只載
    回「潔菌酒精液」500ML 2304瓶，約2板之貨量（按1板為
    500ML 1152瓶），相當於貨車載貨容量1/8，若被告已生產
    「潔菌酒精液」寄庫，證人丙○○當日即可全部載回，況每
    次被告會交給原告之成品，均以被告出貨時之數量為準，被
    告並未事先告知原告，故原告根本不知被告有生產該批成品
    ，亦無從指示原告證人丙○○不必載回。
  (3)探究被告不再為原告代工生產之原因，係因被告自96年12月
    10日以後，已另覓總代理弘海公司並為其代工生產「潔菌酒
    精液」，被告之生產線至遲於96年12月13日即以「批號7347
    」開始為弘海公司生產相同產品，且被告為縮短其履行系爭
    加工契約之供貨義務，於96年12月15日傳真「產品交貨約定
    書增訂條文」予原告，惟原告拒絕簽署，被告乃不再為原告
    加工生產產品，惟兩造既未另訂新約，被告有義務依系爭加
    工契約供貨給原告，焉能在未得原告同意下逕自停止出貨，
    被告違約在先，至為明確。又原告從未向被告表示不繼續系
    爭加工契約，原告於96年10月16日與被告簽署系爭加工契約
    前，曾提供原告全省簽約醫院所需量之電子郵件予被告，以
    證明75％  4000ML裝總需求量為60000桶，惟被告於96年12
     月25日交付二板「潔菌酒精液」500ML 2304瓶後，即未再
    供貨給原告，原告再三催促，被告經理戊○○以無暇生產為
    由，並要求原告重新簽立新約始肯再行出貨。原告為實際需
    求，於97年1月3日再以傳真委託被告生產「潔菌酒精液」
    4000ML 18000瓶，當天被告經理戊○○稱被告原告先前提供
    各大醫院訂單資料已遺失，故原告經理王俊凱乃再以電郵方
    式寄達被告，另從該電子郵件內容亦可看出，原告與全省簽
    約醫院之供給到期日均在97年底或98年，原告殊不可能以該
    電子郵件作為要求被告生產最後一批「潔菌酒精液」4000ML
     。況原告全省簽署醫院之訂單總額，自97年1月起算為
    42639瓶，絕非只有97年1月3日所訂之18000瓶，被告抗辯告
    以此份18000瓶訂單為最後之訂單，並意圖解約，顯係拼湊
    之詞，不足採信。
  (三)並聲明：
  (1)被告應返還原告如返還如附表所示之物品。若被告無法返
    還，應賠償原告736,200元，及自起訴狀繕本送達之翌日起
    至清償日止，按年息百分之5計算之利息。
  (2)被告應給付原告9,199,900元，及自起訴狀繕本送達之翌日
    起至清償日止，按年息百分之5計算之利息。
  (3)原告願供擔保，請准宣告假執行。
二、被告則抗辯：
  (一)依系爭加工契約第8條約定：「交貨日期待甲方（即原告）
    提供第3條條款中所示之內容後，由乙方（即被告）訂定，
    並以書面通知。」、「甲方於本約期間不得無故拖延提供第
    3 條條款中所示之內容，且乙方約定交貨日期後，亦不得拖
    延交貨日期。」足見兩造簽立合約時，考量被告生產線，明
    定交貨日期由被告訂定並以書面通知；且被告約定交貨日期
    後不得拖延。兩造既已約定交貨日期係由被告決定，被告既
    未以書面通知原告交貨日期，原告自無權要求被告於一星期
    內交貨，原告主張被告給付遲延，自無理由。
  (二)被告於96年12月25日仍出貨「花香潔菌酒精液」500ML
    2304瓶，若被告拒不交貨，何須於96年12月25日交付？又被
    告已生產「潔菌酒精液」528瓶，被告已將出貨單通知原告
    ，但原告不來領貨，並於96年12月25日將「潔菌酒精液」
    528瓶寄放在被告倉庫（即寄庫），原告以被告於96年12月
    25日之出貨單載明528瓶，主張被告拒絕交貨，並無理由。
    依系爭代工契約，被告生產之產品係「天乾潔菌酒精液75％
    」分為500ML、4000ML裝塑膠桶2種，惟在代工生產過程中，
    原告另要求被告代工生產「花香潔菌酒精液」80ML、500ML
    、1加侖等產品，原告於96年12月10日之訂單要求被告確定
    交貨日期，故被告乃先生產原告要求之「花香潔菌酒精液」
    500ML 5444瓶、1加侖122桶後通知出貨，詎原告卻拒絕載運
    貨品。另依原告主張「潔菌酒精液」500ML被告於96年10 月
    12日交付9216瓶、96年10月16日交付1152瓶、96年10月23
    日交付10368瓶、96年10月26日交付8064瓶、96年11月1日交
    付8064瓶、96年11月9日交付9216瓶、96年11月10日交付
    4608瓶、96年11月14日交付960瓶、96年12月12日交付3456
    瓶、96年12月15日交付10365瓶。除96年11月14日交付之960
    瓶非以1板（即500ML 1152瓶）為計算單位外，其餘皆係以
    板為計算單位，即1板或2板、甚至9板的數量。足見被告於
    96年12月25日已交付2板（即2304瓶），被告另已生產「潔
    菌酒精液」500ML 528瓶因量不足1板（即1152瓶）而寄庫，
    原告於96年12月25日只載運2板（即2304瓶），並非被告不
    交付「潔菌酒精液」500ML528瓶。再依原告提出之被告出貨
    單可證，被告已向原告請款並通知出貨，是原告未前來取貨
    。若被告無意出貨，何須交付該紙出貨單予原告並請款。
    本件是因兩造在系爭加工契約外，原告要求被告代工生產「
    花香潔菌酒精液」後，原告不願領貨，嗣後又要求被告返還
    原料，被告認原告無意繼續合作關係，加上系爭代工契約第
    8 條約明交貨日期由被告訂定，原告才未排生產線，被告並
    無給付遲延情事。
  (三)酒精乃管制物品，原告之酒精來源係台灣糖業公司，原告須
    事先向台灣糖業公司申報酒精流向。依台灣糖業公司生物科
    技事業部96年8月16日公函所示，原告早已於96年6月11日發
    函台灣糖業公司，表示欲與被告合作到民國96年12月31日止
    ，日後再與台灣派頓化學製藥股份有限公司合作。是原告早
    已預計跟被告合作至96年12月31日止。再依行政院衛生署網
    站可知原告於96年11月13日已獲發證製造克司博75%酒精液
    ，益加證明原告欲與被告合作至96年12月31日止。被告於96
    年12月間在市場上發現原告不繼續與被告合作之訊息，向原
    告反映，原告表示希望被告生產最後一批4000ML「潔菌酒精
    液」，並由原告於2008年1月3日將全省簽約醫院所需量以電
    子郵件寄給被告，被告乃依原告所要求數量，另傳真產品交
    貨約定書增訂條文予原告，其上40000ML酒精液18000桶係依
    原告所要求之數量記載。又從原告電子郵件詳列97、98 年
    間各大醫院所須數量，足見原告要求被告一次生產完畢各大
    醫院酒精數量，原告亦曾下單要求被告製造，只是嗣後原告
    並未提供原料予被告。
  (四)並聲明：原告之訴及假執行之聲請均駁回；如受不利之判決
    ，願供擔保請准宣告免為假執行。
三、兩造不爭執事項：
  (一)兩造於96年10月16日簽訂產品交貨約定書（即系爭代工契約
    ），由原告提供95％酒精及物料等原料予被告，委託被告代
    工生產「潔菌酒精液」500ML及4000ML塑膠瓶裝。
  (二)原告除委託被告生產「潔菌酒精液」外，另委託被告生產「
    花香潔菌酒精液」，亦經被告同意生產。
  (三)被告因系爭加工契約，自原告處受領如附表所示之物品，現
    仍在被告持有中。
四、本院得心證之理由：
    原告主張其已依系爭加工契約，提供95％酒精及物料等原料
    予被告代工生產「潔菌酒精液」，惟被告自96年12月10日起
    即未再為原告加工生產，且未依以往兩造交易經驗，於相當
    時期內交貨，經原告催告後，迄今仍拒絕出貨，致原告對客
    戶有遲延給付之情事，造成原告商譽損害甚鉅，爰解除系爭
    代工合約，並請求返還已交付如附表一所示之物品，及遲延
    給付損失賠償、商譽損失等情，然為被告所否認，並以上開
    情詞置辯。是本件兩造爭執之事項在於：
  (一)原告得否主張解除系爭加工契約？
  (二)原告得否請求返還受領之物品及請求賠償損失？
五、原告得主張解除系爭加工契約：
  (一)按稱承攬者，謂當事人約定，一方為他方完成一定之工作，
    他方俟工作完成，給付報酬之契約；民法第490條第1項規定
    甚明。又繼續性供給契約，乃當事人約定一方於一定或不定
    之期限內，向他方繼續供給定量或不定量之一定種類、品質
    之物，而由他方按一定之標準支付價金之契約（最高法院94
    年度台上字第1860號判決參照）。契約除當事人為合致之意
    思表示外，須經債務人繼續之履行始能實現者，屬繼續性供
    給契約，而該契約倘於中途發生當事人給付遲延或給付不能
    時，民法雖無明文得為終止契約之規定，但為使過去之給付
    保持效力，避免法律關係趨於複雜，應類推適用民法第254
    條至第256條之規定，許其終止將來之契約關係，依同法第
    263條準用第258條規定，向他方當事人以意思表示為之（最
    高法院89年度台上字第1904號判決參照）。當事人預期不確
    定事實之發生，以該事實發生時為債務之清償期者，倘債務
    人以不正當行為阻止該事實之發生，類推適用民法第101 條
    第1項規定，應視為清償期已屆至（最高法院87年度台上字
    第1205號判例參照）。
  (二)系爭加工契約第3條、第8條第1項分別約定：「甲方（即原
    告）於本約期間仍需提供95％藥用酒精及物料供乙方（即被
    告）製造用，且甲方對所供應之原料品質應對乙方負擔保責
    任，以確實符合乙方生產之需求與政府法令規範。」、「交
    貨日期待甲方提供第3條款中所示內容後，由乙方訂定並以
    書面通知。」，此有系爭加工契約1份附卷可憑（見本院卷
    第7-8頁），且為兩造所不爭執，堪認系爭契約為承攬契約
    。又系爭加工契約雖未明確載明被告加工生產並交付「潔菌
    酒精液」75％500ML及4000ML塑膠瓶裝予原告之日期，僅約
    定由被告決定交貨日期，然據證人即原告倉庫管理人員己○○到庭結證：兩造合作期間，被告約一星期出貨2次等語（
    見本院卷第121-122頁）；另證人即被告會計戊○○到庭證
    稱：兩造合作期間，被告至少1星期出貨1次等語（見本院卷
    第126頁），據此足認，在契約有效期間內，依兩造之交易
    經驗，於原告繼續供給提供95％藥用酒精及物料予被告後，
    被告每1星期至少交付1次加工產品「潔菌酒精液」75％
    500ML及4000ML塑膠瓶裝予原告，是系爭加工契約為承攬繼
    續性供給契約，應堪認定。
  (三)被告抗辯其於95年12月25日通知原告前來取回被告已加工生
    產「潔菌酒精液」500ML528瓶，惟原告不載回而寄放在被告
    倉庫，是原告違約在先，不得主張解除契約云云，並提出出
    貨單1紙為證（見本院卷第32頁），原告則否認上開出貨單
    之真正，觀諸被告提出之出貨單，其上固有繕打「寄貨」字
    樣，惟上開出貨單為被告片面所製作，依民事訴訟法第357
    條之規定，自應由被告就該私文書之真正負舉證責任。經查
    ，證人丙○○於本院審理中到庭證述：我是貨車司機，受原
    告委託載酒精原料至被告處，再由被告處載回產品至原告處
    ，每次均由原告公司己○○通知我至被告處載貨，但己○○
    事先均未告知我該次至被告處載回產品的數量，我的貨車最
    多可載16板，只要我的貨車裝得下，我就會自被告處載回產
    品，而每次自被告處載回之產品數量不一定，我曾經載回未
    滿1板之產品，己○○通知我於96年12月25日至被告處載貨
    ，被告係由戊○○出具送貨單，由我清點產品簽收，當天我
    的貨車並未載滿，僅載回貨車可裝載容量1/8的產品，當天
    被告並未告知我尚有其他已生產之產品，亦未告知因產品數
    量未足1板，所以先不出貨之事等語（見本院卷第117-119頁
    ），核與證人即原告倉庫管理人員己○○證稱：我每次均先
    與被告公司戊○○以電話確認可以前去載貨，再通知丙○○
    前至被告處載貨，但戊○○均未先告知可載回產品之數量，
    所以我只通知丙○○去被告處載貨，而未告知載貨之數量，
    等到丙○○載回後，才會知道被告交貨之數量，我與戊○○
    於96年12月25日亦以電話確認可以前去被告處載貨，戊○○
    並未告知「潔菌酒精液」500ML另已生產528瓶，因數量未滿
    1板，故先寄庫，我也未指示丙○○將「潔菌酒精液」500ML
    528瓶寄在被告倉庫，不需載回等情相符（見本院卷第120頁
    ），又原告於96年12月25日委託證人丙○○至被告處載回原
    告代工生產「潔菌酒精液」500ML 2304瓶之事實，為兩造所
    不爭執（見本院卷第115頁），應係被告未通知原告出貨「
    潔菌酒精液」500ML 528瓶，致原告及證人丙○○不知被告
    已經生產「潔菌酒精液」500ML 528瓶，據此堪認被告抗辯
    其於95年12月25日通知原告前來取回被告已代工生產「潔菌
    酒精液」500ML 528瓶，惟原告以不足1板而未載回，並寄放
    在被告倉庫一節，顯與事實不符，自難採信。
  (四)至證人即被告會計戊○○於本院審理中結證：我為被告公司
    負責決定為原告公司生產產品之編排事宜，我與原告公司己○○聯繫出貨事宜時，為方便被告計算出貨數量及原告運送
    ，是以板計算，若生產不足1板，大都等被告生產足1板，原
    告才載回，96年12月25日原告載回「潔菌酒精液」500ML 2
    板，另已生產「潔菌酒精液」500ML 528瓶，因不足1板，依
    兩造以前習慣，原告未載回，直接寄在倉庫，等到生產足1
    板再出貨予原告，原告公司己○○於95年12月25日之前，有
    打電話通知要取貨，因被告應原告要求先生產「花香潔菌酒
    精液」，所以我告知被告尚未生產「潔菌酒精液」，被告已
    於95年12月25日以前為原告生產全部「花香潔菌酒精液」完
    畢等，被告自95年12月25日起即未交付任何產品予原告，95
    年12月25日之後，原告公司己○○有打電話催促原告生產，
    但因己○○前打電話要取回加工原料及器具，我覺得原告沒
    有配合意願，所以我決定不為原告生產，我告知尚未生產等
    語（見本院卷第124-125頁）；證人即被告倉庫管理員丁○○則證稱：丙○○係為原告載貨之貨運業者，原告前來載貨
    當天，有時由被告會計戊○○先通知我原告今日會來載貨，
    並告知我出貨之種類及數量，有時待戊○○未事先告知，我
    於丙○○來載貨時，再以電話與戊○○聯絡，並依戊○○之
    指示出貨，戊○○於96年12月25日事先告知我原告要來取貨
    ，並詢問我當天庫存，我回報後，戊○○指示要讓原告載回
    「潔菌酒精液」500ML，但另有「潔菌酒精液」不足1板，丙○○通常不會載回等語（見本院卷第141-142頁）；據證人
    戊○○、丁○○上開證述可知，因被告欲於何時交付若干產
    品予原告公司，由被告公司視其生產進度決定，兩造間曾有
    被告生產未足1板數量，原告俟數量已足1板始載回之情形，
    是原告於96年12月25日依被告指示委託證人丙○○前去載貨
    時，被告倉庫有已生產之「潔菌酒精液」500ML528瓶，但被
    告倉庫人員並未交付原告委託之貨運業者即證人丙○○一併
    載回，而非原告拒絕收受被告交付之「潔菌酒精液」500ML
    528瓶等情，應可認定。是以被告並無於95年12月25日無故
    拒不交付「潔菌酒精液」500ML528瓶，原告亦無拒絕被告交
    付「潔菌酒精液」500ML528瓶之情事，而係被告倉庫管理員
    丁○○指示暫不出貨，而非原告拒不取貨。被告抗辯其於95
    年12月25日通知原告前來取回被告已加工生產「潔菌酒精液
    」500ML528瓶，惟原告不載回而寄放在被告倉庫，原告違約
    在先等情，即非有據，不足採信。
  (五)又被告未交付原告而寄庫之「潔菌酒精液」500ML528瓶，係
    被告於95年12月10日生產，被告生產批號7344，且係被告最
    後一批為原告代為生產製造之「潔菌酒精液」等情，業據證
    人丁○○到庭證述明確（見本院卷第173頁），原告另當庭
    提出被告為弘海醫療器材專業有限公司（下稱弘海公司）加
    工生產之潔菌酒精液500ML2瓶（見本院卷第173頁），亦據
    丁○○證稱：其中1瓶批號7347，另外1瓶批號為7351，該2
    瓶之製造日期分別為96年12月13日，及96年12月17日等語明
    確（見本院卷第173、174頁），被告對於原告於96年12月15
    日尚有交付之95％酒精原料予被告加工生產之事實，並不爭
    執，據此足認被告為原告所生產之最後一批「潔菌酒精液」
    日期為96年12月10日，此後被告即未再為原告代工生產，是
    被告於96年12月25日所交付之「潔菌酒精液」500ML 2304瓶
    ，及在被告倉庫之「潔菌酒精液」528瓶，係被告以原告於
    96年12月10日以前所提供予被告之95％酒精原料所生產之產
    品，惟原告於96年12月15日所交付予被告之95％酒精原料，
    被告則全未予生產，且未依兩造交易習慣至少於1星期內出
    貨1次，又被告至遲自96年12月13日起，已開始為弘海公司
    生產潔菌酒精液之事實，堪可認定。
  (六)被告抗辯因原告要求被告先生產「花香潔菌酒精液」，其中
    500ML7800瓶，1加侖桶裝130桶，故無法生產系爭加工契約
    之「潔菌酒精液」等情，並提出原告之訂單足憑（見本院卷
    第110頁），並據證人戊○○證稱：因為當時原告要求被告
    先生產「花香潔菌酒精液」，由於是同一條生產線，所以無
    法生產「潔菌酒精液」等語（見本院卷第125頁）。然查，
    被告為原告所生產之「花香潔菌酒精液」，其中500ML裝
    2400瓶已於96年12月20日交貨，60桶1加侖已於96年12月24
    日交貨，此有被告所提出之出貨明細表可稽（見本院卷第
    109頁），另剩餘之數量即500ML部分5400瓶（7800瓶扣除
    2400瓶為5400瓶）及1加侖122桶部分，被告至遲已於96年12
    月25日生產完畢，此有被告96年12月25日之出貨單足憑（見
    本院卷第32頁），是被告至遲於96年12月25日以後，已能繼
    續生產「潔菌酒精液」，然被告仍未生產，足認原告有無要
    求被告優先生產「花香潔菌酒精液」，核與被告未就原告96
    年12月15日所提供之95％酒精原料繼續生產潔菌酒精液無關
    ，被告此部分抗辯，尚無足取。
  (七)被告抗辯原告早已於96年6月11日發函台灣糖業公司，表明
    原告欲與被告合作到96年12月31日止，原告另與台灣派頓化
    學製藥公司合作生產克司博75%酒精液，故原告不願繼續與
    系爭加工契約，而非被告違約；又原告於97年1月3日將全省
    簽約醫院所需4000ML酒精液數量計18000桶以電子郵件寄給
    被告，並下單要求被告製造，足見二造最後共識係生產
    4000ML「潔菌酒精液」18000桶，故被告乃據此擬定產品交
    貨約定書增訂條文傳真予原告云云，並提出台灣糖業公司生
    物科技事業部96年8月16日生銷字第0960001262號函（見本
    院卷第146頁）、電子郵件（見本院卷第178、179頁）、原
    告75％潔菌液4公升18000瓶之訂單（見本院卷第180頁）、
    及產品交貨約定書增訂條文（見本院卷第161頁）等影本各1
    分為憑，然為原告所否認。經本院向台灣糖業公司生物科技
    事業部查詢結果，該事業部並無上開函文發函資料，此有台
    灣糖業公司生物科技事業部97年6月6日生銷字第0970000272
    號函文可稽（見本院卷第193頁），復有證人即上開函記載
    發文者甲○○於本院證述：台灣糖業公司生物科技事業部96
    年8月16日生銷字第0960001262號函不是我所發文，原告是
    台糖公司生物科技事業務之經銷商，但原告要委託何公司代
    工與台糖無關，不需要台糖評估等語（見本院卷第235頁）
    ，足認上開被告提出之台灣糖業公司生物科技事業部96年8
    月16日生銷字第0960001262號函並非真正，是被告抗辯原告
    為與台灣派頓化學製藥公司合作生產克司博75%酒精液，而
    終止系爭加工契約云云，無足採信。另由原告傳送予被告之
    上開電子郵件函文內容觀之，原告與全省簽約醫院之供貨日
    期為97年至98年底，是就原告供貨需求而言，殊不可能於97
    年1月3日下單，要求被告生產「潔菌酒精液」4000ML 18000
    桶之後，即提前與被告終止合作關係，被告抗辯兩造間已有
    生產完最後一批「潔菌酒精液」4000ML 18000桶之後，即終
    止系爭加工契約之共識云云，自不足取。
  (八)綜上所言，系爭加工契約第8條第1項雖約定由被告決定出貨
    日期，然被告於96年12月15日收受原告所交付95％酒精原料
    後，並無任何正當理由，無故未依約生產「潔菌酒精液」，
    且未依兩造交易經驗，至少1星期出貨1次予原告，反而至遲
    自96年12月13日起，已開始為訴外人弘海公司加工生產「潔
    菌酒精液」，且遲不決定出貨予原告之日期，是被告顯係以
    不正當行為阻止清償期之到來，依上開說明，自應視為清償
    期已屆至。另原告因被告拒絕交貨，已委由律師發函定期催
    告被告於函到5日內依約交付「天乾潔菌酒精液75％4L裝及
    500ML塑膠瓶裝」，否則即以該函為解除契約之意思表示，
    此有單文程律師催告信函影本及回執影本各1紙在卷可稽，
    且為被告所不爭執，是依上開說明，類推適用民法第254條
    之規定，被告於清償期屆至，未履行債務，且於收受上開律
    師催告函後，迄今仍未交付「潔菌酒精液」，系爭加工契約
    業經原告合法解除，堪可認定。
六、原告得否請求返還物品及損害賠償？
  (一)按「契約解除時，當事人雙方回復原狀之義務，除法律另有
    規定或契約另有訂定外，依左列之規定：一、由他方所受領
    之給付物，應返還之。…六、應返還之物有毀損、滅失或因
    其他事由，致不能返還者，應償還其價額。」民法第259條
    第1款、第6款定有明文。系爭加工契約既經原告合法解除，
    被告自應返還由原告所受領之物品。本件原告主張被告於系
    爭合約解除後，應返還如附表所示數量之物品，被告陳明其
    受領自原告如附表所示物品仍存在，惟抗辯其中4公升紙箱
    、0.5公升紙箱、500CC標籤、400CC標籤等物品，因其上已
    印有被告商標，依據系爭合約第5條之約定，被告不同意返
    還云云。然查：系爭加工契約第5條約定：「完成本約第2條
    款時，甲方（即原告）之物料、器具應於乙方（即被告）通
    知後15日內全數載回；日期屆滿後如甲方仍未載回，乙方不
    負保管之責。且庫存及未生產完之標仿單，乙方有權無條件
    全數銷燬，甲方不得異議。」，該條文係規定兩造履約完成
    時，就原告置於被告處之物料、器具、及標仿單返還之約定
    ，
    本件原告既合法解除契約，即無上開系爭加工契約第5條約
    定之適用，原告自得類推適用民法第259條之規定，請求被
    告返還如附表所示之物品。
  (二)再按解除權之行使，不妨礙損害賠償之請求，民法第260條
    定有明文。又民法第260條規定解除權之行使，不妨礙損害
    賠償之請求，並非積極的認有新賠償請求權發生，不過規定
    因其他已發生之賠償請求權，不因解除權之行使而受妨礙。
    故因契約消滅所生之損害，並不包括在內，因此該條所規定
    之損害賠償請求權，係專指因債務不履行之損害賠償而言（
    最高法院55年度台上字第2727號判例參照）。民法第260條
    規定，解除權之行使，不妨礙損害賠償之請求，係採「契約
    解除」與「替補賠償」之兩立主義。是契約之解除，無論由
    於債務不履行之給付不能，抑或給付遲延，均得併行請求債
    務不履行之損害賠償（替補賠償），該債務不履行所生之舊
    賠償請求權，祇須其所受之損害與債務不履行（給付不能或
    給付遲延）有相當因果關係者即足稱之，初不因契約之解除
    而失其存在（最高法院95年度台上字第2885號判決參照）。
    原告主張被告於96年12月25日應交付「潔菌酒精液」500ML
    528瓶、「花香潔菌酒精液」500ML 5444瓶、「花香潔菌酒
    精液」1加侖122桶，惟並未交付，致原告受有損害，上開產
    品各以30元/瓶、30元/瓶、170元/桶計算損失，合計
    199,900 元，爰依民法第502條規定，請求被告賠償遲延損
    害一節。然查，依據系爭加工契約，被告僅有加工生產並交
    付「潔菌酒精液」之義務，惟無加工生產並交付「花香潔菌
    酒精液」之義務，是原告依據系爭加工契約，請求被告未履
    行交付「花香潔菌酒精液」所生之損害，即非有據。又被告
    於96年12 月25日未交付其已加工生產「潔菌酒精液」500ML
    528瓶，乃被告依系爭加工契約應加工生產給付之物品，而
    非因被告遲延給付所衍生之損害，被告以「潔菌酒精液」
    500ML528瓶之價額作為遲延給付之損害，自無足取，原告復
    未舉證證明因被告未於96年12月25日交付「潔菌酒精液」
    500ML 528瓶，致其受有何損害，難認原告此部分之主張可
    採。
  (三)按務人因債務不履行，致債權人之人格權受侵害者，準用第
    192條至第195條及第197條之規定，負損害賠償責任。民法
    第227條之1固有明文。又公司係依法組織之法人，其名譽遭
    受損害，並無精神上痛苦之可言，依法不得請求慰撫金（最
    高法院62年台上字第2806號判例參照）。原告主張因被告拒
    絕交貨致使原告對客戶有遲延給付之情事，且因遲延交貨之
    事實於業界已為流傳，致原告受有商譽損害，爰請求賠償
    9,000,000元一節，惟原告為公司，雖係依法組織之法人，
    僅其社會價值與自然人相同而已，其名譽遭受損害，無棈神
    上痛苦之可言，依上開說明，自無準用民法第195條第1項規
    定請求精神慰藉金即商譽損失之餘地。
七、綜上所述，系爭加工契約既經原告合法解除，原告自得類推
    適用民法第259條第1款之規定，請求被告返還其所受領如附
    表所示之物品，是原告訴請被告返還附表所示之物品，為有
    理由，應予准許；至逾上開部分之請求，尚屬無據，應予駁
    回。
八、按各當事人一部勝訴、一部敗訴者，其訴訟費用，由法院酌
    情形，命兩造以比例分擔或命一造負擔，或命兩造各負擔其
    支出之訴訟費用；法院為終局判決時，應依職權為訴訟費用
    之裁判，民事訴訟法第79條、及第87條第1項分別定有明文
    。本件訴訟費用即裁判費確定為100,928元（即第一審裁判
    費99,406元、證人旅費1,552元，合計100,928元），爰依職
    權命被告負擔6,055元，其餘94,873元由原告負擔。又就原
    告勝訴部分，兩造分別陳明願供擔保以代釋明，聲請宣告或
    免為假執行，經核均無不合，爰分別酌定相當之擔保金額併
    予准許；至原告敗訴部分，原告之假執行聲請即失所附麗，
    應併予駁回。
九、據上論結，本件原告之訴，一部有理由，一部無理由，依民
    事訴訟法第79條、第87條、第390條第2項、第392條第2項
    判決如主文。
中    華    民    國    97    年    7     月    30    日
                  民事第三庭法  官    張桂美
以上正本證明與原本無異。
如不服本判決，應於送達後廿日內，向本院提出上訴狀並表明上
訴理由，如於本判決宣示後送達前提起上訴者，應於判決送達後
廿日內補提上訴理由書（須附繕本）。
中    華    民    國    97    年    7     月    30    日
                            書記官    謝安青
┌──────────────┐
│附表                        │
├──────┬───────┤
│物品名稱    │    數量      │
├──────┼───────┤
│95%酒精     │    8,000公升 │
├──────┼───────┤
│4公升紙箱   │     320個    │
├──────┼───────┤
│0.5公升紙箱 │     360個    │
├──────┼───────┤
│機板        │     24塊     │
├──────┼───────┤
│4公升空桶   │    1,700個   │
├──────┼───────┤
│500cc標籤   │    12,000張  │
├──────┼───────┤
│400cc標籤   │    18,000張  │
├──────┼───────┤
│LK－400B鋁箔│    1台       │
│紙封口機    │              │
└──────┴───────┘


司法院資訊處製作；財團法人民間司法改革基金會備份。
